【裁判字號】    89,訴,2891
【裁判日期】    900308
【裁判案由】    貪污等
【裁判全文】
臺灣高雄地方法院刑事判決                        八十九年度訴字第二八九一號
    公  訴  人  臺灣高雄地方法院檢察署檢察官
    被      告  乙○○
    指定辯護人  本院公設辯護人  甲○○
右列被告因貪污等案件，經檢察官提起公訴（八十九年度偵字第二五二二六號），本
院判決如左：
    主  文
乙○○依據法令從事公務之人員，連續侵占職務上持有之非公用私有財物，處有期徒
刑肆年，褫奪公權參年。
偽造於臺灣高雄女子監獄支出保管金勞作金預付勞作金清單上，如附表一所示
受刑人姓名之署押均沒收。
    事  實
一、乙○○於民國七十二年十一月二十日起擔任台灣台北看守所雇用管理員，嗣於八
    十五年七月一日，自台灣台北看守所調任至台灣高雄女子監獄（設於高雄縣大寮
    鄉內坑村淑德新村一號，下稱高雄女監）擔任管理員，負責辦理受刑人之金錢及
    物品保管業務，並自八十七年七月一日起，高雄女監因毒品危害防制條例之施行
    兼辦戒治業務，乙○○亦辦理受戒治人戒治費用之繳納收款業務，為依據法令從
    事於公務之人員。緣乙○○擔任高雄女監管理員期間，因平日偶有其保管供戒治
    費用及保管金支出之新臺幣（下同）二十萬元週轉金不敷使用，且或因簽賭六合
    彩，或家用所需，或與同仁一起吃喝等原因急需金錢使用。因高雄女監受刑人入
    出監（包括新收、還押、期滿、假釋、停止戒治、借提、移監等）業務均由總務
    科名籍股負責辦理，相關資料由名籍股不定時間彙整後方呈核備查，致會計室、
    出納室無法依受刑人入出監名冊，就受刑人之金錢保管，作橫向之勾稽對帳。乙
    ○○於承辦前開業務時，認有機可趁，乃基於意圖為自己不法所有並侵占其職務
    上持有之非公用財物與登載不實公文書之概括犯意，自八十七年五月八日起至八
    十八年十二月二十三日止，連續在高雄女監總務科其辦公室內，利用高雄女監接
    受各法院、檢察署借提受刑人至他處或該監辦理新收、期滿、假釋、停止戒治、
    移監、還押受刑人時，依作業程序，獄方均會先知會乙○○，以便在離監時，為
    受刑人準備受刑人之金錢、衣物，讓受刑人帶離，或入監時，收取受刑人帶入之
    現金，並以「保管金」名義加以保管之機會，以偽造「借提支出」（即受刑人實
    際未借提出監）或「新收帶入」（即受刑人由高雄看守所發監至高雄女監執行）
    之方式，變易其持有為所有之意思，侵占其職務上保管所持有受刑人保管金之非
    公用私有財物，並生損害於受刑人及高雄女監對於受刑人保管金管理之正確性。
    其方式為下：一當受刑人進入高雄女監時，乙○○負責收取受刑人所帶入之現金
    ，並將之列入保管金，登載於(一)受刑人保管金、勞作金手摺（交由受刑人保管）
    (二)合作社保管金、勞作金分戶卡（交由合作社保管，以便受刑人消費時，從中扣
    款）及(三)台灣高雄女子監獄收入保管金清單（以手寫）等三種文件。後再由乙○
    ○製作(四)台灣高雄女子監（所）攜入保管金明細表（以電腦打字），再送總務科
    長、會計室、機關首長核備，乙○○即利用此機會，於前述(一)受刑人保管金、勞
    作金手摺(二)合作社保管金、勞作金分戶卡上登載受刑人實際攜入之金額，惟於其
    職務上製作之前開(三)台灣高雄女子監獄收入保管金清單(四)台灣高雄女子監（所）
    攜入保管金明細表上則偽造登載較少之金額（例如收入一萬元，登載五千元，從
    中侵占五千元）。俟受刑人出監前，接獲總務科名籍股知辦理出監時，即私下再
    補足其侵占之金額，受刑人則因前述(一)受刑人保管金、勞作金手摺(二)合作社保管
    金、勞作金分戶卡所載金額並無短少，故不會發現。二受刑人因其他案件審理或
    被借提至其他監所以便作證或移監時，需將其保管之保管金與勞作金一併交由受
    刑人帶走，乙○○即利用受刑人實際並未被借提或帶離高雄女監至其他監所之機
    會，以「借提支出」方式，即於台灣高雄女子監獄保管金單項支出明細表偽造受
    刑人已被借提或離監名義，並於高雄女監支出保管金勞作金預付勞作金清
    單及前述(三)台灣高雄女子監獄收入保管金單項支出明細表偽造登載受刑人「借提
    」，捺其本人之指印於如附表一所示受刑人姓名之高雄女監支出保管金勞作
    金預付勞作金清單上，冒充欲借提出監之如附表一所示姓名之受刑人，再交送
    不知情會計室，由會計室製作支出傳票交給總務科出納，由出納人員開出該受刑
    人如離監時，應帶走之金額之支票，交由乙○○簽收，再由出納人員代領後，將
    現金交予乙○○本人，乙○○即可侵占該筆款項。嗣於八十八年九月二十一日，
    台灣地區發生九二一大地震，高雄女監發動受刑人樂捐，由監獄自受刑人存放在
    監獄中之保管金、勞作金中扣除，惟因部分受刑人之保管金已遭乙○○侵占挪用
    ，為使受刑人之帳目達成平衡，乙○○乃連續偽造勞作金單項支出明細表，虛增
    被其侵占保管金、勞作金之受刑人樂捐之金額，以彌補前述已被其以「借提支出
    」名義侵占之金額，藉以達成形式上帳目之平衡。總計乙○○以上述手法侵占如
    附表一所示張曉珊等二百十二名受刑人、受戒治人之款項共有三百五十六萬七千
    七百六十四元。
二、乙○○承前述侵占職務上持有之非公用私有財物之概括犯意，自八十七年十一月
    二十六日起至八十八年十二月十七日止，利用其承辦高雄女監兼辦戒治業務後，
    受戒治人戒治完畢後，需向受治人收取戒治費用再繳交予國庫，並由其先行代收
    之機會，侵占自受戒治人之保管金扣除繳納之戒治費用。其方式為：受戒治人出
    監前，先由高雄女監各單位依據法務部規定之收費標準，依受戒治期間長短於受
    戒治人離所時，結算受戒治人應繳之各項費用，製作台灣高雄女子戒治所受戒治
    人戒治費用計算表，再交由乙○○製作受戒治人戒治費用繳納通知單共四聯，其
    中第一聯由承辦人即乙○○保管，第二聯交由受戒治人，第三聯交會計室，第四
    聯交出納室。受戒治人需以前述之保管金扣抵戒治費用，如足以扣抵，餘額則發
    還受戒治人，如不足以扣抵，除預留一千元予受戒治人作車馬費、膳食費外，其
    餘不足部分再通知受戒治人於出監後四十五日內，以劃撥方式繳納或親自至高雄
    女監繳納現金。受戒治人如於前開四十五日期限內仍未繳交積欠之戒治費用即發
    函催繳，催繳二十天後如未繳交，即移送法院或檢察署辦理催繳。然乙○○於辦
    理扣除保管金繳納戒治費用之後，利用高雄女監總務科名籍股、會計室及出納室
    三單位間，就受戒治人繳納之戒治費用，於平時未作橫向之勾稽對帳之前一漏洞
    ，未依規定於五日內送交出納人員吳紅如處開立自行收納統一收據，送高雄女監
    會計室製作傳票繳交國庫，亦未將第三聯、第四聯之通知單交予會計室及出納室
    ，致會計室、出納室並不知受戒治人已戒治完畢出所及已自保管金中扣除繳納戒
    治費用，乙○○即將該筆款項予以侵占花用，總計侵占如附表二所示受戒治人王
    秀蓮等一百十二人之戒治費用共有一百二十二萬四千二百六十二元，至於保管金
    不足以繳交戒治費用而轉為依法移送法院強制執行催繳者，乙○○則無法侵占。
三、嗣於八十八年十月十二日至同年月十四日，審計部派員至高雄女監抽查該監八十
    八年度財務收支暨決算時，發現戒治費用有遲延繳納情事，該監會計室、總務科
    會同乙○○於八十八年十月二十日開始清查得悉上情。乙○○於犯罪後，並於八
    十八年十二月二十二日、二十四日、二十七日、二十八日、三十一日及八十九年
    一月五日分次將戒治費用繳納通知單及受戒治人費用一併繳交國庫。另於八十九
    年十二月二十三日乙○○因獲悉高雄女監亦要清查其所經辦受刑人之保管金及勞
    作金業務時，方說明其亦有侵占受刑人之保管金及勞作金，並於八十九年一月六
    日起至同年月十六日將前述之侵占所得全部自動繳交予高雄女監。
四、案經高雄女監函送台灣高雄地方法院檢察署，並由台灣高雄地方法檢察署指揮法
    務部調查局南部地區機動工作組查獲移送起訴，乙○○於八十九年十月四日法務
    部調查局南部機動工作組調查訊問時，自白犯罪。
    理  由
一、前開犯罪事實，業據被告乙○○迭於法務部調查局南部機動工作組、台灣高雄地
    方法院檢察署檢察官偵訊及本院審理時供承不諱（參偵查卷第二二三頁至第二三
    一頁、第二五一頁至第二五六頁、本院九十年二月二十二日審判筆錄），核與證
    人即高雄女監總務科科長林國榮、會計室主任陳月英、出納吳紅如、名籍股股長
    李坤維於法務部調查局南部機動工作組及台灣高雄地方法院持檢察署檢察官偵訊
    中所供情節相符（參台灣高雄地方法院檢察署八十九年度他字第二九○號偵查卷
    第一四七頁至第一五○頁、第二○二頁至第二二二頁），復有被告侵占款項所登
    載之台灣高雄女子監獄收入保管金清單、支出清單、保管金單項支出明細表、勞
    作金單項支出明細表、受戒治人戒治費用繳納清單及高雄女監製作之支出傳票、
    受戒治人戒治費用計算表、簽呈等在卷可資佐證，被告犯行洵堪認定。
二、被告乙○○於八十五年七月一日起係擔任高雄女監管理員，負責辦理受刑人之金
    錢及物品保管業務，並自八十七年七月一日起，因高雄女監因毒品危害防制條例
    之施行兼辦戒治業務，被告亦兼辦理受戒治人戒治費用之繳納收款業務，為依據
    法令從事公務之人員。其利用職務上機會，連續行使偽造保管金清單、保管金明
    細表及支出清單，以連續侵占其職務上所持有非公用私有財物，核其所為係刑法
    第二百十六條、第二百十三條行使偽造公文書罪及貪污治罪條例第六條第一項第
    三款之依法令從事公務之人員侵占職務上持有之非公用私有財物罪。又按捺指印
    於客觀上足以表明以捺指印以代替簽名之意，有使人誤信為被冒用人之真正指印
    之虞，應屬偽造署押。被告以其本人之指印代替受刑人於支出清單，其偽造署押
    之行為，為偽造公文書之部分行為，其偽造公文書後復持以行使，偽造之低度行
    為應為行使之高度行為所吸收，均不另論罪。另被告先後多次侵占職務上持有之
    公用私有財物罪及行使偽造公文書之犯行，時間緊接，手段相若，顯係基於概括
    犯意，而觸犯構成要件相同之罪名，應各依連續犯以一罪論，並加重其刑。又被
    告所犯上述各罪間有方法結果之牽連關係，為牽連犯，應從較重之貪污治罪條例
    第六條第一項第三款處斷。再按貪污治罪條例第八條第二項前段規定「犯第四條
    至第六條之罪，在偵查中自白，如有所得並自動繳交全部所得財物者，減輕其刑
    」。查本件被告已於偵查中自白犯行並自動繳交全部所有財物一情，業據證人陳
    英月、林國榮證述明確（參台灣高雄地方法院檢察署八十九年度他字第二九○號
    偵查卷第一四九頁、第二○四頁），依上說明，仍應依貪污治罪條例第八條第二
    項後段之規定減輕其刑，爰依法先加後減之。本院審酌被告為監所管理員，不知
    勗勉從公，竟利用其身分，侵占受刑人、戒治人之款項，謀取私利，雖被告犯後
    已坦承犯行，惟認本案若非因審計部派員查核高雄女監八十八年度財務收支暨決
    算時，始發現被告侵占款項之犯行，被告恐續為犯行，且參酌被告所侵占款項合
    計為四百七十九萬二千零二十六元，數額非微，是認實不宜從輕量刑等一切情狀
    ，爰量處如主文所示之刑，並宣告如主文所示褫奪公權。又偽造於台灣高雄女子
    監獄支出保管金勞作金預付勞作金清單上，如附表一所示受刑人姓名之署
    押（即指印），依刑法第二百十九條之規定，不問屬於犯人與否，均宣告沒收。
據上論斷，應依刑事訴訟法第二百九十九條第一項前段，貪污治罪條例第六條第一項
第三款、第八條第二項前段、第十七條，刑法第十一條、第五十六條、第五十五條、
第二百十三條、第二百十六條、第五十五條、第三十七條第二項、第二百十九條，判
決如主文。
本案經檢察官鄧藤墩到庭執行職務。
中      華      民      國      九十      年      三      月      八    日
                                  臺灣高雄地方法院刑事第四庭
                                      法    官  張 維 君
右正本證明與原本無異。
如不服本判決，應於判決送達後十日內，向本院提出上訴狀。
                                      書 記 官  趙 美 玲
中      華    民      國      九十      年      三      月      八    日


司法院資訊處製作；財團法人民間司法改革基金會備份。
